臺灣高等法院民事判決
107年度上字第1357號
上  訴  人  曾文榮
訴訟代理人  李進成律師
            張鎧銘律師
被 上訴 人  曾文燦
            曾文全
            吳美鳳
            曾淑敏
            曾志偉
            曾淑絹
            曾淑筠
共      同
訴訟代理人  馮韋凱律師
上列當事人間請求所有權移轉登記事件，上訴人對於中華民國10
7年9月27日臺灣新北地方法院106年度訴字第3939號第一審判決
提起上訴，本院於109年6月3日言詞辯論終結，判決如下：
    主  文
上訴駁回。
第二審訴訟費用由上訴人負擔。
    事實及理由
一、被上訴人主張：上訴人與被上訴人曾文燦、曾文全及已故之
    曾文義（其繼承人為配偶即被上訴人吳美鳳，與子女即被上
    訴人曾淑敏、曾志偉、曾淑絹、曾淑筠，下稱吳美鳳等5人
    ；與曾文燦、曾文全合稱被上訴人）為兄弟關係。系爭坐落
    新北市○○區○○○段0000000地號土地（權利範圍4分之1，下稱
    系爭土地）及其上同段878建號建物（門牌：新北市○○區○○
    路0段00巷00號，權利範圍全部，下稱系爭建物，合稱系爭
    房地）乃父曾火土與母曾林蜂為伊兄弟4人共同出資購買，
    為兄弟所共有，應有部分各4分之1，為求登記便利而將所有
    權借名登記於上訴人名下，並於民國71年7月4日由父母擔任
    見證人，簽訂協議書（下稱系爭協議書）為憑。且為避免上
    訴人擅自處分系爭房地，乃於71年7月10日設定擔保債權額1
    00萬元之抵押權（下稱系爭抵押權）予曾文燦、曾文全及曾
    文義，以為保障；曾文義死亡後，並由吳美鳳等5人繼承。
    詎上訴人未經伊等同意，提起塗銷系爭抵押權之訴，經原審
    法院以106年度訴字第3075號（下稱另案）判決塗銷系爭抵
    押權確定。爰以本件起訴狀繕本送達作為終止借名登記契約
    之意思表示，並類推適用民法第541條第2項規定，求為命上
    訴人將系爭房地權利範圍各4分之1（即系爭土地應有部分各
    16分之1與系爭建物應有部分各4分之1），分別移轉登記予
    曾文燦、曾文全；並將系爭房地權利範圍各4分之1（即系爭
    土地應有部分各80分之1與系爭建物應有部分各20分之1），
    分別移轉登記予吳美鳳等5人之判決（原審判決上訴人敗訴
    ，上訴人不服，提起上訴）。並於本院答辯聲明：如主文所
    示。　　
二、上訴人則以：伊於62、63年間向友人借款6萬元預購系爭房
    地，並於系爭房地興建完成後，向當時臺北市銀行貸款充作
    價金，且獨立繳清貸款。伊購入系爭房地時，父母均無工作
    收入，曾文燦、曾文全及曾文義均尚年幼，並無資力購入系
    爭房地。系爭房地自63年起迄今之水費、電費、地價稅、房
    屋稅及工程受益費等，均由伊繳納。因父親擔心伊將系爭房
    地出售導致家人流離失所，伊基於孝道方同意將系爭房地設
    定系爭抵押權予曾文燦、曾文全及曾文義，不能以此推論系
    爭房地係父母購入予兄弟所共有，兩造間有借名登記關係存
    在，亦否認系爭協議書之真正等語，資為抗辯。並於本院上
    訴聲明：㈠原判決廢棄。㈡被上訴人在第一審之訴駁回。
三、兩造不爭執之事實：
  ㈠曾火土與曾林蜂育有子女即上訴人、曾文燦、曾文義（88年1
    1月8日死亡）、曾文全、曾彩霞（91年5月31日死亡）、曾
    錦秀及曾彩真（104年1月13日死亡）；曾文義之繼承人為吳
    美鳳等5人。
  ㈡系爭土地於63年9月26日以買賣為原因登記為上訴人所有；系
    爭建物於63年6月6日則以新建為原因登記為上訴人所有。
  ㈢系爭房地於71年7月10日設定擔保債權額100萬元之系爭抵押
    權予曾文燦、曾文全、曾文義，權利範圍各3分之1。
  ㈣系爭房地移轉登記予上訴人後，均由曾火土、曾林蜂及曾彩
    真居住；曾火土、曾林蜂死亡後，則由曾彩真居住，目前為
    空屋。系爭房地之所有權狀均由曾火土及曾林蜂保管。
　㈤上訴人以曾文燦、曾文全及吳美鳳等5人為被告，起訴請求塗
    銷系爭抵押權，經原審法院106年度訴字第3075號判決曾文
    燦、曾文全及吳美鳳等5人應塗銷系爭抵押權確定。　
四、被上訴人主張：系爭房地係由父母出資購買予兄弟4人共有
    ，而將所有權借名登記於上訴人名下，兩造間存在借名登記
    契約等語，為上訴人所否認，並以前詞置辯。是本件所應審
    究者，厥為：㈠兩造就系爭房地有無借名登記契約存在？㈡若
    有，則被上訴人終止借名登記契約後，類推適用民法第541
    條第2項規定，請求上訴人將系爭房地應有部分移轉登記予
    被上訴人，有無理由？茲分述如下：
　㈠兩造間就系爭房地有無借名登記契約存在？
  ⒈按稱借名登記者，謂當事人約定一方將自己之財產以他方名
    義登記，而仍由自己管理、使用、處分，他方允就該財產為
    出名登記之契約，其成立側重於借名者與出名者間之信任關
    係，在性質上應與委任契約同視，倘其內容不違反強制、禁
    止規定或公序良俗者，應賦予無名契約之法律上效力，並類
    推適用民法委任之相關規定。倘當事人主張其將所有之不動
    產借名登記於他造名下，惟他造否認此一事實，則當事人應
    就此一借名登記事實，負舉證責任。本件被上訴人主張兩造
    間就系爭房地存在借名登記契約等語，既為上訴人所否認，
    揆諸前揭說明，自應由被上訴人就借名登記契約存在乙節，
    負舉證之責。
　⒉被上訴人主張系爭房地係其父母為兄弟4人共同出資購買，為
    兄弟4人共有，應有部分各4分之1，為便利登記之故，而將
    所有權借名登記於上訴人名下，並於71年7月4日由父母擔任
    見證人，簽訂系爭協議書為證，且為避免上訴人擅自處分系
    爭房地，乃設定系爭抵押權予曾文燦、曾文全及曾文義等語
    ，業據提出土地與建物登記謄本，及系爭協議書等件為證（
    見原審106年度板司調字第755號卷第10-13頁、第14-15頁，
    下稱原審調字卷）。觀諸系爭協議書第2條約定:「前條不動
    產係由家父曾火土及家母曾林蜂等二人於民國六十三年間共
    同出資購置登記為甲方（指上訴人）名義，實際上為雙方（
    指上訴人及曾文燦、曾文義、曾文全）四人所共有，為求公
    平合理，有關不動產之權利及義務，雙方依持分行使權利及
    負擔義務，絕無異議」（見原審調字卷第14頁）。依其文義
    即指系爭房地係曾火土及曾林蜂於63年間共同出資購買，登
    記為上訴人所有，實際上為上訴人及曾文燦、曾文義、曾文
    全等兄弟4人所共有。系爭協議書於71年7月4日簽立後，旋
    於71年7月5日送件，並以登記原因發生日期為71年7月4日，
    而於71年7月10日辦理系爭抵押權登記，曾文全、曾文燦、
    曾文義就系爭抵押權登記權利範圍各為3分之1，亦有建築改
    良物登記簿，及土地與建物登記謄本存卷可稽（見原審卷第
    77頁、原審調字卷第10-13頁），核與系爭協議書第2條所指
    系爭房地實際上為上訴人及曾文燦、曾文義、曾文全等兄弟
    4人所共有等情相符。且系爭房地登記予上訴人後，係由曾
    火土、曾林蜂及曾彩真居住使用，直到死亡為止；系爭房地
    之所有權狀及印章均由曾火土及曾林蜂保管，上訴人均在外
    賃居；曾文義死亡後，由吳美鳳等5人繼承等情，並經上訴
    人陳述在卷（見本院卷一第302頁、原審卷第163頁），復為
    兩造所不爭執（見本院卷二第81頁）。堪認系爭房地應係由
    曾火土、曾林蜂共同出資購買予上訴人、曾文燦、曾文全及
    曾文義所共有，應有部分各4分之1，僅借名登記於上訴人名
    下，且為避免上訴人任意處分系爭房地，乃設定系爭抵押權
    予曾文燦、曾文全及曾文義，以為保障，曾文義死亡後，並
    由吳美鳳等5人繼承，系爭房地實際上亦由曾火土、曾林蜂
    、曾彩真居住使用，兩造就系爭房地應存在借名登記契約。
　⒊上訴人及曾文全、曾文燦於102年父親曾火土病重住院時，曾
    商討因應方式，業據被上訴人提出對話錄音檔案及譯文存卷
    供參（見原審卷第169-173頁），並為上訴人所不爭執（見
    本院卷二第81頁）。而曾文全於對話中表示：「我才說看我
    們有沒有辦法，如果沒辦法，要不然，樓下那間房子，你的
    名字去貸，我們不要用賣的，用貸的，你貸出來，貸多少，
    阿，放在阿真那邊，拿來繳貸款，你貸，一定要繳貸款，阿
    阿爸用，阿她現在也不用用到，阿真現在她自己有補助在」
    ；上訴人則回稱：「沒啊！到時沒，賣掉去啊，我不要在那
    拖個債務，貸貸耶。到時我就去拖死，哇咧...賣掉，看是
    他要怎麼花，花完就結束啊」「那沒啦...貸的到最後總是
    慘兮兮，看...乾脆賣掉好了」等語（見原審卷第171頁）。
    另關於是否由曾火土以貸安養終身乙事，曾文燦於對話中表
    示：「看好啊，阿錢要從哪來？」；上訴人表示：「阿到最
    後不是一褲子屎，那間房子如果沒賣，我不是要挑屎丟掉，
    你也想一想」「賣掉啊，對不對，不用這樣阿，常常用一褲
    底屎給我搞」等語（見原審卷第173頁）。則系爭房地如為
    上訴人獨自出資購買，並為上訴人單獨所有，上訴人何以同
    意將系爭房地出賣之價金全數支付父親安養費用，顯與常情
    不符。系爭房地衡情應係父母出資購買，而為兄弟4人所共
    有，僅借名登記於上訴人名下，上訴人方願與曾文全、曾文
    燦商討以系爭房地貸款支應父親安養費用。是由上開對話錄
    音譯文，益證兩造就系爭房地存在借名登記契約。
　⒋其次，上訴人前對曾文燦、曾文全及吳美鳳等5人，起訴主張
    系爭抵押權擔保之100萬元債權債務關係不存在，經另案判
    決曾文燦、曾文全及吳美鳳等5人，應將系爭抵押權登記塗
    銷確定，有另案判決在卷可稽，並經本院依職權調閱卷宗核
    閱屬實（見本院卷一第159-167頁）。而另案判決係以上訴
    人主張其與曾文燦、曾文全、曾文義間並無100萬元借款債
    權債務關係存在等情，為曾文燦、曾文全及吳美鳳等5人所
    不爭執，且系爭抵押權存續期間已於91年7月3日屆至，而判
    命曾文燦、曾文全及吳美鳳等5人，應將系爭抵押權登記塗
    銷（見本院卷一第163頁）。由此以觀，上訴人與曾文燦、
    曾文全、曾文義間既無系爭抵押權擔保之100萬元債權債務
    關係存在，上訴人設定系爭抵押權予曾文燦、曾文全、曾文
    義，實肇因於系爭房地係父母出資購買予兄弟4人所共有，
    僅借名登記於上訴人名下，益徵兩造就系爭房地應存在借名
    登記契約。
　⒌上訴人雖否認系爭協議書之真正，辯稱：從未見過系爭協議
    書，亦未在該協議書上簽名云云。惟查，原審及本院固先後
    三次囑託法務部調查局鑑定系爭協議書有關上訴人筆跡之真
    正，均經該局函覆因參鑑資料不足，以現有資料歉難鑑定在
    案，有該局107年5月31日調科貳字第10703243710號、109年
    1月2日調科貳字第10803414180號函，及109年4月8日調科貳
    字第10903156630號函存卷可稽（見原審卷第147頁、本院卷
    二第39頁、第125頁）。然法務部調查局因參鑑資料不足，
    無法鑑定之情事，並不足以推論系爭協議書有關上訴人之簽
    名及筆跡均非真正。且參諸系爭抵押權登記原因發生日期為
    71年7月4日（見原審卷第77頁），核與系爭協議書於71年7
    月4日簽定（見原審調字卷第15頁）之日期相符。系爭協議
    書第2條約定系爭房地實際上為曾火土、曾林蜂購買而為上
    訴人及曾文燦、曾文義、曾文全4人所共有（見原審調字卷
    第14頁），亦與曾文全、曾文燦、曾文義就系爭抵押權登記
    權利範圍為各3分之1之情形相符。又曾文燦、吳美鳳於本院
    均可提出與系爭協議書內容相同且紙質泛黃之協議書原本到
    庭供參（見本院卷一第303頁）。堪認上訴人與曾文全、曾
    文義、曾文燦，應係於父母見證下，簽訂系爭協議書，並以
    系爭協議書內容為發生原因，辦理系爭抵押權設定登記，系
    爭協議書應為真正。故上訴人辯稱：從未見過系爭協議書，
    亦未在該協議書上簽名云云，尚非可採。
　⒍上訴人復辯稱：系爭房地係其經由友人黃耀周陪同借款6萬元
    所預購，並於系爭房地興建完成後，向銀行貸款充作價金，
    且於63至69年間獨立繳清貸款；當時父母並無工作收入，名
    下無財產，曾文燦、曾文全及曾文義亦尚年幼，無資力購入
    系爭房地等語，並提出前臺灣省臺北縣土地登記簿、財政部
    北區國稅局遺產稅財產參考清單、前臺北縣政府建設局建造
    執照副本通知書、雜項執照申請書，及起造人名冊暨劉崑財
    集合住宅新建工程竣工圖存卷供參（見原審卷一第45頁、第
    81-97頁、第477-481頁）。惟證人即上訴人之友人莊尊騰於
    本院證稱：上訴人當時告訴伊要買屋，錢不夠要跟伊借，但
    伊沒借他，他才另外去找他老闆，他老闆再帶他去跟雄獅董
    事長借款2萬元來付訂金；上訴人在伊連襟那裡上班，伊連
    襟的工廠跟雄獅很親密，雄獅的老闆才會借他錢，後來是以
    他在伊連襟工廠的工資抵扣清償借款；當時上訴人父親開國
    術館，生意收入可日常使用，母親家管，照顧家裡，上訴人
    到外面工作；父母都看上訴人，兒子要挺父母，因為上訴人
    是長子，以前不好生活，他賺錢後會交給父母，國術館的生
    活可以用就支用等語（見本院卷一第324-326頁）。可知上
    訴人之父曾火土開設國術館，生意收入可供日常支用，上訴
    人賺取薪資後需交給父母統籌管理，上訴人僅係經由友人借
    款2萬元，無法確知該借款係支付何房屋之訂金。佐以證人
    即上訴人之配偶劉月梅於本院證稱：伊66年結婚時，上訴人
    父母沒有工作，生活就靠上訴人向朋友、親戚借錢度日，有
    時候靠伊第二個小姑曾錦秀工作賺錢；上訴人父母不是都靠
    兒女在養，伊不清楚上訴人父母親的生活費怎麼來；第二個
    小姑曾錦秀沒工作後，就跟伊作家庭代工，第三個小叔曾文
    義在厚生橡膠公司工作，曾文全好像還在讀書，曾文燦好像
    在當兵還是在找工作等語（見本院卷一第342-344頁）。足
    見上訴人之父母曾火土、曾林蜂並非均靠上訴人工作賺錢供
    養，曾文義及曾錦秀亦有工作賺錢養家。而曾錦秀雖因兩造
    均為家屬而拒絕作證（見本院卷一第360頁），惟曾以書狀
    表示其只記得買房時，其已經開始工作，母親要求其薪水全
    數上繳，至於將薪水拿來家用或其他用途，其均不過問父母
    等語（見本院卷一第338頁）。衡諸62、63年之時空背景，
    子女工作賺錢交付父母統籌管理者，並非少見。堪認上訴人
    之父母曾火土、曾林蜂要求子女交付工作所得而統籌管理，
    曾火土亦開設國術館營生，應非無資力購買系爭房地。故上
    訴人辯稱系爭房地係其出資購買，其父母、曾文燦、曾文全
    及曾文義並無資力購入系爭房地云云，尚非可採。
　⒎至上訴人辯稱系爭房地之地價稅、房屋稅、水費、電費、工
    程受益費，均由其繳納等語，雖據上訴人提出地價稅繳納通
    知書、房屋稅繳款書、臺灣自來水公司裝置證明、水費通知
    收據、台灣電力公司營業收據、繳費通知，及前臺北縣政府
    板橋市工承受益費繳納通知單存卷供參（見本院卷一第231-
    259頁、第379-425頁、第427-473頁、第475頁）。惟上訴人
    既為系爭房地之登記名義人，自為系爭房地之地價稅、房屋
    稅、水費、電費、工程受益費之繳納義務人，尚難逕以上訴
    人繳納系爭房地之地價稅、房屋稅、水費、電費、工程受益
    費，逕予推論上訴人即為系爭房地之實質所有權人。　　
　⒏準此，系爭房地應係曾火土及曾林蜂間共同出資購買，為上
    訴人、曾文燦、曾文全及曾文義等兄弟4人所共有，僅借用
    上訴人名義登記，並設定系爭抵押權予曾文燦、曾文全、曾
    文義，以為保障。故被上訴人主張兩造就系爭房地存在借名
    登記契約等語，應屬可採。
  ㈡被上訴人終止借名登記契約後，類推適用民法第541條第2項
    規定，請求上訴人將系爭房地應有部分移轉登記予被上訴人
    ，有無理由？
　　依上說明，兩造間就系爭房地存在借名登記契約，而被上訴
    人以本件起訴狀繕本送達，作為終止借名登記契約之意思表
    示，並於106年12月15日送達上訴人（見原審卷第17頁送達
    證書）。堪認兩造就系爭房地之借名登記契約業已因終止而
    消滅。故被上訴人類推適用民法第541條第2項規定，請求上
    訴人將系爭房地權利範圍各4分之1（即系爭土地應有部分各
    16分之1與系爭建物應有部分各4分之1），分別移轉登記予
    曾文燦、曾文全；並將系爭房地權利範圍各4分之1（即系爭
    土地應有部分各80分之1與系爭建物應有部分各20分之1），
    分別移轉登記予吳美鳳等5人，洵屬有據。
五、綜上所述，被上訴人類推適用民法第541條第2項規定，請求
    上訴人將系爭房地權利範圍各4分之1（即系爭土地應有部分
    各16分之1與系爭建物應有部分各4分之1），分別移轉登記
    予曾文燦、曾文全；並將系爭房地權利範圍各4分之1（即系
    爭土地應有部分各80分之1與系爭建物應有部分各20分之1）
    ，分別移轉登記予吳美鳳等5人，為有理由，應予准許。原
    審為上訴人敗訴之判決，於法並無不合。上訴意旨指摘原判
    決不當，求予廢棄改判，為無理由，應予駁回。
六、本件事證已臻明確，至於兩造其餘攻擊防禦方法及已經提出
    之證據，經本院斟酌後，認為均不足以影響本判決之結果，
    而無逐一論駁之必要，併此敘明。
七、據上論結，本件上訴為無理由。爰判決如主文。
中　　華　　民　　國　　109 　年　　6 　　月　　17　　日
  　　　　　　　　民事第九庭  
  　                    審判長法  官  楊絮雲   
                              法  官  張宇葭
                              法  官  郭顏毓
正本係照原本作成。
如不服本判決，應於收受送達後20日內向本院提出上訴書狀，其
未表明上訴理由者，應於提出上訴後20日內向本院補提理由書狀
（均須按他造當事人之人數附繕本）上訴時應提出委任律師或具
有律師資格之人之委任狀；委任有律師資格者，另應附具律師資
格證書及釋明委任人與受任人有民事訴訟法第466 條之1第1項但
書或第2項（詳附註）所定關係之釋明文書影本。如委任律師提
起上訴者，應一併繳納上訴審裁判費。
中　　華　　民　　國　　109 　年　　6 　　月　　17　　日

    　　　　　　　　　　　　　書記官  馬佳瑩
附註：
民事訴訟法第466條之1（第1項、第2項）：
對於第二審判決上訴，上訴人應委任律師為訴訟代理人。但上訴
人或其法定代理人具有律師資格者，不在此限。
上訴人之配偶、三親等內之血親、二親等內之姻親，或上訴人為
法人、中央或地方機關時，其所屬專任人員具有律師資格並經法
院認為適當者，亦得為第三審訴訟代理人。